臺灣高等法院刑事判決
110年度上訴字第222號
上  訴  人  
即  被  告  陳美萍





上列上訴人因詐欺案件，不服臺灣桃園地方法院109年度訴字第1
096號，中華民國109年11月30日第一審判決（起訴案號：臺灣桃
園地方檢察署109年度偵字第21369號、第24777號），提起上訴
，本院判決如下：
    主  文
原判決撤銷。
陳美萍犯三人以上共同詐欺取財罪，處有期徒刑壹年。
未扣案之犯罪所得新臺幣貳拾肆萬伍仟零伍拾伍元沒收，於全部
或一部不能沒收或不宜執行沒收時，追徵其價額。
    事  實
一、陳美萍因缺錢花用，於民國109 年5 月間某日，透過不詳方
    式連結臉書社團與真實姓名、年籍均不詳之成年女性進行接
    洽，並經前開成年女性告知工作內容係提供個人帳戶供其等
    使用，並依指示將匯入其個人帳戶內之款項為提領，再轉交
    給其等指定之人，即可獲取新臺幣（下同）3,000 元報酬後
    ，隨即由真實姓名、年籍均不詳、自稱姓「陳」之成年男性
    使用通訊軟體「LINE」與陳美萍聯繫，告知陳美萍聽從其指
    示前往提款，並要求陳美萍如提款過程中遭人詢問領款用途
    ，即以是要做生意之理由為搪塞，而陳美萍從前開成年女性
    及自稱姓「陳」之成年男性指定之工作內容不具專業性，且
    勞力密集度不高、報酬不低及使用其個人名義帳戶收受來路
    不明之款項並為提款等情，已預見其所從事者可能係為該成
    年女性、自稱姓「陳」之成年男性及所屬詐騙集團其他成年
    成員提領詐騙贓款之車手工作，然因貪圖報酬，縱確係提領
    詐騙款項亦不違反其本意，而與該成年女性、自稱姓「陳」
    之成年男性及該詐騙集團其他成年成員，意圖為自己不法所
    有，共同基於三人以上詐欺取財及掩飾、隱匿特定犯罪所得
    之來源及去向之洗錢犯意聯絡，由陳美萍先提供其所有之中
    華郵政公司帳號000-00000000000000號帳戶予詐騙集團供他
    人匯款為使用，再由真實姓名年籍均不詳之該詐欺集團其餘
    成年成員，於109 年5 月5 日中午12時許，撥打電話予林英
    堂，對其謊稱：其係親戚簡麗娟，並以亟需用款為由，向林
    英堂借款等語，致林英堂信以為真而陷於錯誤，乃依該詐騙
    集團成員之指示，而於同日下午2 時許，至臺北市○○區○○路
    0 段00號之光復郵局，並以臨櫃匯款方式，匯款30萬元至上
    開郵局帳戶，而自稱姓「陳」之成年男性隨即通知陳美萍進
    行提款，陳美萍即自其所有之上開郵局帳戶內先後於附表所
    示之時間、地點，操作提款機而接續提領如附表所示之金額
    ，共計提款245,055元，然陳美萍提款後並未轉交給詐欺集
    團負責取款之上手，而係挪為私用，以隱匿其等犯罪所得。
    嗣經警持臺灣桃園地方檢察署檢察官核發之拘票，在桃園市
    ○○區○○街00號前拘提陳美萍到案，而查悉上情。
二、案經林英堂訴由桃園縣政府警察局中壢分局報請臺灣桃園地
    方檢察署檢察官偵查起訴。
    理  由
壹、證據能力：
一、按被告以外之人於審判外之言詞或書面陳述，除法律有規定
    者外，不得作為證據。另按被告以外之人於審判外之陳述，
    雖不符合同法第159條之1至第159條之4之規定，然經當事人
    於審判程序同意作為證據，法院審酌該言詞陳述或書面陳述
    作成時之情況，認為適當者，亦得為證據。當事人、代理人
    或辯護人於法院調查證據時，知有第159條第1項不得為證據
    之情形，而未於言詞辯論終結前聲明異議者，視為有前項同
    意，刑事訴訟法第159條第1項、第159條之5分別定有明文。
    該條立法意旨在於傳聞證據未經當事人之反對詰問予以核實
    ，原則上先予排除，惟若當事人已放棄反對詰問權，於審判
    程序中表明同意該等傳聞證據可作為證據；或於言詞辯論終
    結前未聲明異議，基於尊重當事人對傳聞證據之處分權，及
    證據資料愈豐富，愈有助於真實發見之理念，且強化言詞辯
    論主義，使訴訟程序得以順暢進行，上開傳聞證據亦均具有
    證據能力。查本件被告以外之人於審判外之言詞或書面陳述
    屬傳聞證據部分，檢察官、被告於本院表示同意有證據能力
    ，且被告於言詞辯論終結前並未聲明異議，復本院認其作成
    之情形並無不當情形，經審酌後認為適當，均應認於本案有
    證據能力。
二、另本件認定事實引用之卷內其餘非供述證據部分，與本案均
    有關連性，亦無證據證明係實施刑事訴訟程序之公務員以不
    法方式所取得，依刑事訴訟法第158條之4之反面解釋，當有
    證據能力，復於本院審理時，提示並告以要旨，自得為證據
    使用。
貳、實體認定：
一、認定事實之理由及依據：
　　訊據被告陳美萍對於上揭事實坦承不諱（見本院卷第69頁）
    ，核與證人即告訴人林英堂、邱玉祥於警詢時之證述內容大
    致相符（見第21369號偵卷第13頁至第16頁、第24777號偵卷
    第43頁至第46頁），並有帳戶個資檢視表（陳美萍）、中華
    郵政股份有限公司客戶歷史交易清單（陳美萍）、郵政入戶
    匯款申請書、告訴人之存摺內頁影本、本案遭詐騙提款金額
    一覽表、車輛借用切結書、車輛詳細資料報表、刑案現場照
    片在卷可稽（見第21369號偵卷第19頁至第21頁、第23頁、
    第25頁、第27頁；第24777號偵卷第49頁、第59頁、第61頁
    、第63頁至第72頁），足徵被告上開任意性自白即與事實相
    符，堪予採信。本案事證明確，被告犯行足堪認定，應予依
    法論科。
二、論罪：
　㈠按洗錢防制法業於105年12月28日修正公布，並於106年6月28
    日生效施行。依修正後即現行洗錢防制法第2條第2款、第3
    條第2項規定，掩飾或隱匿刑法第339條犯罪所得之本質、來
    源、去向、所在、所有權、處分權或其他權益者，即構成洗
    錢行為。是依修正後洗錢防制法，掩飾刑法第339條詐欺取
    財犯罪所得去向、所在之行為，亦可構成洗錢罪。參諸洗錢
    防制法第2條修正之立法理由，可知本次修正洗錢行為之定
    義，係因修正前條文對洗錢行為之定義範圍過窄，對於洗錢
    行為之防制與處罰難以有效達成，為擴大洗錢行為之定義，
    以含括洗錢之各階段行為。又洗錢之前置犯罪完成，取得財
    產後所為隱匿或掩飾該財產的真實性質、來源、所在地、處
    置、轉移、相關的權利或所有權之行為，固為典型洗錢行為
    無疑，然於犯罪人為前置犯罪時，即提供帳戶供犯罪人作為
    取得犯罪所得之人頭帳戶，或於其後交付犯罪所得款項製造
    金流斷點，致無法查得犯罪所得流向等，均會產生掩飾或隱
    匿該犯罪不法所得真正去向之洗錢效果。亦即，從犯罪者之
    角度觀察，犯罪行為人為避免犯行遭查獲，會盡全力滅證，
    但對於犯罪之成果即犯罪所得，反而會盡全力維護，顯見洗
    錢犯罪本質上本無從確知犯罪行為之存在，僅為合理限制洗
    錢犯罪之處罰，乃以不法金流與特定犯罪有連結為必要。是
    以，依犯罪行為人取得該不法金流之方式，已明顯與洗錢防
    制規定相悖，有意規避洗錢防制規定，為落實洗錢防制，避
    免不法金流流動，自不以提供帳戶為限，亦包括取得款項後
    ，將款項交予犯罪組織之其他成員，致無法或難以追查犯罪
    所得去向之洗錢結果。本次修法既於立法理由中明示掩飾不
    法所得去向之行為亦構成洗錢，則以匯款或交付現金等方式
    ，致產生掩飾或隱匿不法犯罪所得真正去向之行為，亦屬洗
    錢防制法第14條第1項所規範之洗錢類型（最高法院108年台
    上字第1744號判決意旨參照）。查被告所參與之加重詐欺罪
    ，為洗錢防制法第3條第1款所稱之特定犯罪，而本案詐騙手
    法，係先由本案詐欺集團成員對被害人施以詐術，使被害人
    匯入或存入款項至指定之人頭帳戶，再由被告持金融卡至AT
    M提領後，已成功製造金流斷點，不論被告係私自挪用或依
    指示交予上手，均足使司法機關難以溯源追查犯罪所得之蹤
    跡及後續犯罪所得分配與持有者，以達隱匿特定犯罪所得之
    所在及去向，依上開說明，亦屬洗錢防制法第14條第1項所
    規範之洗錢行為。
  ㈡又按詐欺集團成員彼此間，雖因分工不同，未必均認識或確
    知彼此參與分工細節，然既各自參與詐騙集團取得被害人財
    物全部犯罪計劃之一部分行為，相互利用，以共同達成不法
    所有之犯罪目的，未逾越合同意思之範圍，自應共負其責。
    查本案被告係受詐騙集團內不詳女性成員告知工作內容後，
    即提供其個人所有之郵局帳戶供詐騙集團為使用，並聽從詐
    騙集團內自稱姓「陳」之男性成員指示準備去從其個人郵局
    帳戶為領款，之後詐騙集團其餘成員即以電話對告訴人進行
    詐騙，使告訴人陷於錯誤，而匯款至被告名下之郵局帳戶，
    詐騙集團內自稱姓「陳」之男性成員旋即通知被告前往領取
    贓款準備上繳，依本件整體犯罪計畫以觀，其等間相互利用
    ，形成三人以上之犯罪共同體。是核被告所為，係犯刑法第
    339 條之4第1 項第2 款之三人以上共同詐欺取財罪。
  ㈢被告持其個人郵局帳戶提款卡將告訴人所匯入之款項，分別
    於附表所示之時間、地點，接續提領如附表所示之金額，顯
    係基於單一之詐欺取財犯意，於密切接近之時地，接續為數
    個詐欺行為舉動，侵害同一性質之財產法益，各行為之獨立
    性極為薄弱，依一般社會健全觀念，在時間差距上，難以強
    行分開，在刑法評價上，以視為數個舉動之接續施行，合為
    包括之一行為予以評價，應論以接續犯一罪。
  ㈣被告與年籍不詳成年女性、自稱姓「陳」之成年男性及所屬
    詐騙集團其他成年成員間，就本件犯行，有犯意聯絡及行為
    分擔，應論以共同正犯。
  ㈤想像競合犯
  ⒈被告係以一行為同時觸犯刑法第339條之4第1項第2款之三人
    以上共同詐欺取財罪及洗錢防制法第14條第1項之一般洗錢
    罪，為想像競合犯，依刑法第55條之規定，從一重論以刑法
    第339條之4第1項第2款之三人以上共同詐欺取財罪處斷。
　⒉按想像競合犯之處斷刑，本質上係「刑之合併」，其所謂從
    一重處斷，乃將想像競合犯組成之評價上數罪，合併為科刑
    一罪，其所對應之刑罰，亦合併其評價上數罪之數法定刑，
    而為一個處斷刑。易言之，想像競合犯侵害數法益者皆成立
    犯罪，論罪時必須輕、重罪併舉論述，同時宣告所犯各罪名
    ，包括各罪有無加重、減免其刑之情形，亦應說明論列，量
    刑時併衡酌輕罪部分量刑事由，評價始為充足，然後依刑法
    第55條規定「從一重處斷」，非謂對於其餘各罪可置而不論
    。因此，法院決定處斷刑時，雖以其中最重罪名之法定刑，
    做為裁量之準據，惟於裁量其輕重時，仍應將輕罪合併評價
    在內。經查，洗錢防制法第16條第2項規定：「犯前2條之罪
    ，在偵查或審判中自白者，減輕其刑」，本案被告於偵查中
    已坦承加入該3人以上之詐欺集團，擔任提領詐欺款項之車
    手，核係對自己犯罪事實之全部或主要部分為肯定供述，嗣
    於原院審理時坦承犯行，可認被告在偵查或審判中自白，是
    就被告所犯洗錢防制法部分，原應減輕其刑，惟依前揭罪數
    說明，被告就上開犯行係從一重論處三人以上共同詐欺取財
    罪，然就被告此部分想像競合輕罪得減刑部分，本院於依刑
    法第57條規定量刑時，將併予審酌，附此敘明。
　㈥公訴意旨固就被告前揭洗錢犯行未予起訴，惟此部分犯罪事
    實構成一般洗錢罪，且與本院前開論科之三人以上共同詐欺
    取財罪間，具有想像競合犯之裁判上一罪關係，已如前述，
    自為起訴效力所及，本院自應併予審理。
　㈦又按本條例所稱犯罪組織，指3人以上，以實施強暴、脅迫、
    詐術、恐嚇為手段或最重本刑逾5年有期徒刑之刑之罪，所
    組成具有持續性或牟利性之有結構性組織，組織犯罪防制條
    例第2條第1項有明文規定。而所稱「結構性組織」之定義，
    同條第2項規定「指非為立即實施犯罪而隨意組成，不以具
    有名稱、規約、儀式、固定處所、成員持續參與或分工明確
    為必要」。準此，現行法對「犯罪組織」之界定，雖有未臻
    明確之嫌，然「非為立即實施犯罪而隨意組成」之消極要件
    ，仍屬明確。據此以論，檢察官除應證明行為人所參與者非
    為立即實施犯罪而隨意組成之組織，並應就行為人主觀上對
    該組織不具此消極要件有所認識乙節，負舉證責任，否則即
    無從論令行為人擔負參與犯罪組織罪責。經查，依卷內資料
    ，本件除查獲被告外，並未查獲任何共犯，至被告所稱負責
    招募其擔任提款工作之年籍不詳成年女性，或指示其進行提
    款行為之自稱姓「陳」之成年男性等關鍵成員均未查獲，是
    以本案詐欺集團之犯罪共同體如何組成、運作等事項，依卷
    內資料均付之闕如，已難判斷是否係非為立即實施犯罪而隨
    意組成之組織。此外，被告未參與行騙告訴人過程，所從事
    者又為最末端之提領贓款工作，依其所陳，不曾見過其他共
    犯，僅年籍不詳之成年女性曾透過臉書社團與被告進行接洽
    ，之後旋由自稱姓「陳」之成年男性透過LINE與之聯繫，並
    被動接受自稱姓「陳」之成年男性之指令，卷內亦乏積極證
    據足證其他共犯曾對被告透露該犯罪共同體之組成或運作細
    節，應認被告所述其對此犯罪共同體如何組成、運作等事項
    均不知情等語屬實，遑論逕斷被告對該犯罪共同體係非為立
    即實施犯罪而隨意組成之組織乙節知悉，自難遽以參與犯罪
    組織罪嫌相繩。
參、撤銷改判之理由：
一、原審認被告罪證明確，予以論罪科刑，固非無見，惟查：⑴
    被告所為構成洗錢防制法第14條之一般洗錢罪，且與刑法第
    339條之4第1項第2款之三人以上共同詐欺取財罪為想像競合
    犯，原判決漏論洗錢防制法第14條第1項之一般洗錢罪，尚
    有未恰。至被告上訴請求從輕量刑，並給予緩刑之機會等語
    。惟按量刑係法院就繫屬個案犯罪之整體評價，為事實審法
    院得依職權自由裁量之事項，故量刑判斷當否之準據，應就
    判決之整體觀察為綜合考量，不可摭拾其中片段，遽予評斷
    ，苟已以行為人之責任為基礎，並斟酌刑法第57條各款所列
    情狀，在法定刑度內，酌量科刑，無偏執一端，致明顯失出
    失入情形，即不得任意指摘為違法（最高法院108年度台上
    字第2294號判決意旨參照）。本院審酌原審就被告之犯罪情
    節及科刑部分之量刑基礎，已於原判決理由欄內具體斟酌並
    詳為說明，已兼顧對被告有利與不利之科刑資料，既未逾越
    法定範圍，亦無違背公平正義之精神，客觀上不生量刑畸重
    或有所失入之裁量權濫用，核與罪刑相當原則無悖，自不得
    再任意指摘或摭拾其中之片段而謂原判決量刑有所不當或違
    法。而原審已斟酌刑法第57條所列各款（詳後二、所述），
    為適當之裁量，是被告上訴意旨關於量刑、未適用緩刑之指
    摘，顯係就原審量刑職權之適法行使及已經原審論斷、說明
    之事項，依憑己意，再事爭執，均無足取，其上訴並無理由
    ，惟原判決既有上開可議之處，自應由本院將原判決予以撤
    銷改判。　　
二、爰審酌近年我國治安飽受詐騙集團威脅，民眾受騙案甚多，
    受騙者辛苦積累之積蓄於一夕之間化為烏有，甚衍生輕生或
    家庭失和之諸多不幸情事，社會觀念對詐騙集團極其痛惡，
    縱經立法者修法提高此類詐欺犯罪之法定刑度為1 年以上7
    年以下之有期徒刑，民間主張應再提高法定刑度之聲浪仍未
    停歇，被告正值中壯年且具謀生能力，竟不思以正當途徑賺
    取財物，發現所從事者可能係收取詐騙贓款行為，仍執意為
    之，遂行三人以上共同詐欺取財犯行，非但使告訴人財物受
    損，並造成一般民眾人心不安，嚴重危害社會治安，更導致
    政府機關及金融機構對提款機轉帳及提款金額頻作限制，影
    響正當使用人之權利，自應予以非難，惟念被告犯後坦認犯
    行(就洗錢部分亦於偵、審自白)，並表悔意，兼衡被告之素
    行、家庭生活狀況、智識程度、犯罪之動機、目的、手段、
    犯罪情節輕重及尚未與告訴人達成和解等一切情狀，量處被
    告如主文第2項所示之刑。
三、沒收部分：
  ㈠按犯罪所得屬於犯罪行為人者，沒收之，於全部或一部不能
    沒收或不宜執行沒收時，追徵其價額，刑法第38條之1 第1
    項前段、第3 項分別定有明文。在刑法沒收新制生效施行後
    ，沒收已不具備刑罰（從刑）本質，而具有刑罰及保安處分
    以外之獨立法律效果（刑法第2 條之修正立法說明參照），
    性質上屬於準不當得利之衡平措施，旨在避免犯罪行為人因
    犯罪而保有不當之利得，故就犯罪行為人所持有之不法利得
    予以剝奪。次按共同正犯之犯罪所得之沒收或追徵，應就各
    人所分得之數額分別為之；先前對共同正犯採連帶沒收犯罪
    所得之見解，已不再援用及供參考（最高法院104 年第13次
    刑事庭會議決議意旨參照），所謂各人「所分得」，係指各
    人「對犯罪所得有事實上之處分權限」，法院應視具體個案
    之實際情形而為認定：倘若共同正犯各成員內部間，對於不
    法利得分配明確時，固應依各人實際分配所得沒收；然若共
    同正犯成員對不法所得並無處分權限，其他成員亦無事實上
    之共同處分權限者，自不予諭知沒收；至共同正犯各成員對
    於不法利得享有共同處分權限時，則應負共同沒收之責（最
    高法院104 年度台上字第3937號判決意旨參照）。是詐騙集
    團各成員就集團共同犯罪所得款項，倘尚未交付予上游，仍
    為自身保管中，因其就共同犯罪利得享有事實上處分權限，
    自應依刑法第38條之1 第1 項前段、第3 項宣告沒收。查被
    告雖於偵訊中供稱其加入上開詐欺集團組織原約定報酬為3,
    000 元，惟尚未取得報酬，然其仍於附表所示之時間、地點
    ，先後提領如附表所示之金額，共計245,055 元，並將上開
    款項挪為私用，而未交付上手等情，業據被告供陳在卷，自
    可認上開未扣案之245,055 元屬被告事實上得處分之犯罪所
    得，且核無刑法第38條之2 第2 項所定情形，應依刑法第38
    條之1 第1 項前段、第3 項規定，諭知沒收，於全部或一部
    不能沒收或不宜執行沒收時，追徵其價額。
  ㈡未扣案之被告所有之郵局提款卡1 張，雖係供被告為本案犯
    罪所用之物，然該物品並未扣案，原需依刑法第38條第4 項
    之規定追徵其價額，惟上開物品單獨存在亦不具刑法上之非
    難性，倘予追徵，除另使刑事執行程序開啟之外，對於被告
    犯罪行為之不法、罪責評價並無影響，復不妨被告刑度之評
    價，對於沒收制度所欲達成或附隨之社會防衛亦無任何助益
    ，欠缺刑法上重要性，更可能因刑事執行程序之進行，致使
    被告另生訟爭之煩及公眾利益之損失，是本院認無沒收或追
    徵之必要，爰依刑法第38條之2 第2 項之規定，均不予宣告
    沒收及追徵。
據上論斷，應依刑事訴訟法第第369條第1項前段、第364條、第2
99條第1項前段，判決如主文。　　
本案經檢察官陳映妏提起公訴，檢察官謝志明到庭執行職務。
中　　華　　民　　國　　110 　年　　4 　　月　　13　　日
                  刑事第二十庭  審判長法　官  王復生 
　　　　　　　　　　　　　　　　      法　官  遲中慧
　　　　　　　　　　　　　　　　      法　官  蕭世昌
以上正本證明與原本無異。
如不服本判決，應於收受送達後20日內向本院提出上訴書狀，其
未敘述上訴之理由者並得於提起上訴後20日內向本院補提理由書
（均須按他造當事人之人數附繕本）「切勿逕送上級法院」。
                                      書記官  吳建甫  
中　　華　　民　　國　　110 　年　　4 　　月　　13　　日
附錄：本案論罪科刑法條全文　　　　　　　　　　　　　　
中華民國刑法第339條之4
犯第339條詐欺罪而有下列情形之一者，處1年以上7年以下有期
徒刑，得併科1百萬元以下罰金：
一、冒用政府機關或公務員名義犯之。
二、三人以上共同犯之。
三、以廣播電視、電子通訊、網際網路或其他媒體等傳播工具，
    對公眾散布而犯之。
前項之未遂犯罰之。

附表：
編號 提款時間 提款地點 提款金額（新臺幣） 1 109 年5 月5日下午2 時56分 桃園市○○區○○路00號全家中壢日新門市 2,005 元 2 109 年5 月5日下午3 時50分 桃園市○○區○○路 000號 1 樓中壢自立郵局 23,000元 3 109 年5 月5日下午4 時22分 桃園市○○區○○路0000號1 樓萊爾富超商- 中壢桃宣店 20,005元 4 109 年5 月5日下午5 時55分 桃園市○○區○○路00號全家中壢弘志門市 20,005元 5 109 年5 月5日下午5 時56分 桃園市○○區○○路00號全家中壢弘志門市 20,005元 6 109 年5 月5日下午5 時57分 桃園市○○區○○路00號全家中壢弘志門市 20,005元 7 109 年5 月6日下午12時55分 桃園市○○區○○路000號統一龍岡門市 10,005元 8 109 年5 月6日下午2 時34分 桃園市○○區○○路000號萊爾富超商- 中壢中山店 10,005元 9 109 年5 月7日凌晨0 時16分（起訴書附表誤載為「109 年5 月7 日上午12時16分」，應予更正） 桃園市○○區○○路○段000 號B1家樂福中原店 20,005元 10 109 年5 月7日凌晨0 時17分（起訴書附表誤載為「109 年5 月7 日下午12時17分」，應予更正） 桃園市○○區○○路○段000 號B1家樂福中原店 20,005元 11 109 年5 月7日凌晨0 時18分（起訴書附表誤載為「109 年5 月7 日上午12時18分」，應予更正） 桃園市○○區○○路○段000 號B1家樂福中原店 20,005元 12 109 年5 月7日上午1 時0分 桃園市○○區○○路○段000 號B1家樂福中原店 20,005元 13 109 年5 月7日上午1 時46分 桃園市○○區○○路00號中壢郵局 40,000元